臺灣高等法院高雄分院民事判決　　　　 99年度上易字第300號
上　訴　人　趙汀洲
訴訟代理人　吳忠諺律師
複代理人　　郭蔧萱律師
上　訴　人　林德勝
被上訴人　　林永標
訴訟代理人　林玉芬律師
複代理人　　郭家駿律師
上列當事人間請求拆屋還地等事件，上訴人對於民國99年8 月16
日臺灣高雄地方法院96年度訴字第1214號第一審判決提起上訴，
本院於100 年1 月5 日言詞辯論終結，判決如下：
    主  文
上訴駁回。
第二審訴訟費用由上訴人負擔。
    事  實  及  理  由
一、被上訴人起訴主張：坐落高雄市○○區○○段189 地號土地
    及其上建物即門牌號碼高雄市○○區○○街41號房屋（如附
    表編號3 所示）及同段189 、189-1 地號土地及其上建物即
    門牌號碼高雄市○○區○○街41之5 號房屋（如附件編號4
    所示），為伊所有，依序為上訴人林德勝、趙汀洲無權占用
    。爰依民法第767 條之規定，求為：(一)林德勝應自如附表編
    號3 所示房屋遷出並將該房屋交還被上訴人。(二)趙汀洲應自
    如附表編號4 所示房屋遷出並將該房屋交還被上訴人。
二、上訴人林德勝以：伊因南華化學工業股份有限公司（下稱南
    華公司）積欠伊3000餘萬元，始住在41號房屋，雖未與南華
    公司簽訂租賃契約，但南華公司倒閉後，接手之惠通股份有
    限公司（下稱惠通公司）仍與伊有債務關係，伊非無權占有
    等語，資為抗辯。
    上訴人趙汀洲則以：高雄市○○區○○街41之5 號房屋原屬
    南華公司所有，伊為南華公司之員工，南華公司將41之5 號
    房屋無償借予伊做為宿舍使用。嗣惠通公司於56年拍賣取得
    41 之5號房屋，被上訴人雖於95年1 月24日再向惠通公司購
    買41之5 號房屋，然惠通公司於78年間已撤銷登記，故被上
    訴人與惠通公司就41之5 號房屋買賣之債權行為及物權移轉
    行為均為無效。縱認被上訴人已取得41之5 號房屋所有權，
    亦應繼受伊與惠通公司就41之5 號房屋所成立的無償借貸法
    律關係。況伊居住於41之5 號房屋已逾40年，被上訴人買受
    時，已知悉上情，竟遲至95年12月間，始通知伊返還房屋，
    顯然已默示同意伊無償繼續使用41之5 號房屋，成立無償使
    用借貸關係，伊非無權占用等語，資為抗辯。
三、原法院判決被上訴人勝訴。上訴人提起上訴，求為：(一)原判
    決廢棄。(二)被上訴人在第一審之訴駁回。被上訴人則求為駁
    回上訴。（原法院另判決(一)第一審共同被告呂昀珊、呂美怡
    、呂家琪、呂憶辰、高芳蘭應將如附表編號1 所示建物拆除
    ，並將如附圖一編號A 部分面積135 平方公尺之土地交還被
    上訴人；呂昀珊、呂美怡、呂家琪、呂憶辰、高芳蘭並應自
    99年5 月21日起至返還上開土地之日止，按月給付被上訴人
    2 萬6308元。(二)第一審共同被告鄭名家、鄭文德、鄭喜文、
    邱琴應將如附表編號2 所示建物拆除，並將如附圖一編號甲
    部分面積59平方公尺之土地交還被上訴人；鄭名家、鄭文德
    、鄭喜文、邱琴並應自民國99年6 月19日起至返還上開土地
    之日止，按月給付被上訴人1 萬1498元。呂昀珊等人均未上
    訴）。
四、兩造不爭執事項：
  (一)坐落高雄市○○區○○段189 、189-1 地號土地及其上門牌
    號碼高雄市○○區○○街41號、41之5 號房屋，均為被上訴
    人所有。
  (二)林德勝使用高雄市○○區○○街41號房屋91平方公尺（占用
    面積、位置如附表編號3 及附圖二B11 所示）；趙汀洲使用
    同街41之5 號房屋合計109 平方公尺（占用面積、位置如附
    表編號4 及附圖二B 占用3 平方公尺、B5占用1 平方公尺，
    均占用18 9-1地號土地；B6占用105 平方公尺，占用189 地
    號土地所示）。
五、本院判斷：
  (一)按所有人對於無權占有或侵奪其所有物者，得請求返還之。
    對於妨害其所有權者，得請求除去之。有妨害其所有權之虞
    者，得請求防止之，民法第767 條定有明文。又「按清算人
    為清償債務、分配盈餘及賸餘財產，有將公司財產予以換價
    處分之必要；其方法除將公司個別財產出售外，亦不妨將公
    司營業包括資產負債轉讓他人，但後者應得全體股東之同意
    （公司法第八十四條參照）。是則，清算中之有限公司為清
    償債務、分配盈餘或賸餘財產所為出售房地之行為，自屬清
    算事務之範圍」（最高法院81年度台上字第2116號裁判參照
    ）。189 地號土地原為南華公司所有，於55年12月29日經拍
    賣由惠通公司取得所有權，於56年7 月4 日完成所有權移轉
    登記，189-1 地號土地則於78年5 月9 日自189 地號土地分
    割（原審一卷44至47頁、51至52頁、15頁）。惠通公司於55
    年5 月21日設立，取得公司執照，高雄市政府建設局於78
    年4 月12日以高市建設二字第74086 號公告該公司自設立登
    記後，滿6 個月尚未開始營業（從未開始營業），撤銷該公
    司登記（見外放該公司案卷）。該公司於87年12月15日召開
    臨時股東會，討論「本公司自55年設立以來迄未開始營業，
    78年4 月並經高雄市政府建設局以高市建設二字第74086 號
    公告撤銷公司登記，為此擬應予以解散清算，以完結法定程
    序」事項，經全部股東決議通過，並選任林以和董事長為清
    算人，辦理清自相關事宜，並經高雄地院於88年1 月5 日以
    88年度司字第15號呈報清算人事件，准予備查，嗣經延長清
    算期間，林以和於93年轉讓其持有惠通公司股份予林建佑，
    並於93年2 月3 日選任林建佑為清算人，再延長清算期間，
    亦經高雄地院同意，迄95年7 月13日仍未清算完結（見外放
    88年度司字第15號卷）。而189 及189-1 地號土地及其上建
    物即門牌號碼高雄市○○街41號、41之1 號至41之5 號建物
    ，於95年1 月24日以買賣為原因，移轉所有權予被上訴人，
    有土地及建物登記簿謄本可稽（原審卷14至18頁），被上訴
    人依民法第759 條之1 規定，為41之5 號房屋之所有權人。
    上訴人現分別占用高雄市○○街41號、41之5 號建物。趙汀
    洲主張惠通公司於78年撤銷登記，不可能於95年間將41之5
    號房屋出售予被上訴人，故被上訴人與惠通公司就41之5 號
    房屋買賣之債權行為及物權移轉行為，均為無效云云，核非
    可採。
  (二)林德勝提出南華化學工業股份有限公司49年4 月1 日派林德
    勝為技術員之令：「茲派該員為本公司技術員（依照主任待
    遇），暫支月薪290 元，命高雄工廠工務課動力股勤務」（
    原審一卷106 頁）、惠通公司52年4 月18日書立交予林德勝
    之停工留職通知單：「茲為本公司債務關係，員工暫時停工
    留職，按每個月薪資二分之一發給安家費，待林總經理以德
    胞弟林以文（住日本）回台，由惠通股份有限公司接管處理
    債務。敬請員工同仁待外面債務清理後再行復工」（原審一
    卷231 頁），惠通公司董事長林以和書立切書謂：「87年7
    月10日下午2 時左右，惠通公司董事長林以和先生來我住宅
    與本人談債務乙事，本人問何時解決返還本人債款，林以和
    答覆高雄市○○區○○段189 至189-2 其土地售出即時返還
    本人，償若未返還，可以續住下去，恐口無憑，此切結書為
    據」（原審二卷183 頁），以証明其係有權占用41號房屋。
    經查，惠通公司於55年5 月21日始設立登記，取得公司執照
    ，則林德勝所提惠通公司於52年4 月18日書立之停工留職通
    知單，日期在惠通公司設立之前。又被上訴人否認切結書之
    真正（原審三卷33頁），而由該切姞書內容敘述方式觀之，
    該切結書乃係林德勝自己書立，而非林以和書立。矧南華公
    司於48年11月20日年選任林以德為董事長，林以火為總經理
    ，50年4 月30日改選林以正為董事長，林以德改任常務董事
    ，同年11月11日再改選林以德為董事長，林以正為務董事，
    62 年11 月21日仍決議由林以德續任董事長，於63年間解任
    林以火為總經理，於70年4 月14日變更周景祥為南華公司董
    事長，74年再變更董事長為張嫌。嗣經高雄市政府建設局於
    85年5 月2 日以高市建設二字第120503號函予以撤銷公司登
    記在案（見外放南華公司案卷）。由上開惠通公司與南華公
    司設立至清算或撤銷登記過程，並參酌惠通公司自公司設立
    至遭撤銷公司登記止，從未開始營業等情，均無從証明惠通
    公司有接手南華公司之事實。故林德勝主張惠通公司有積欠
    其債務未還，其占有41號房屋係有權占有云云，核非可採。
  (三)按「使用借貸，並無民法第425 條買賣不破租賃之適用，縱
    令房地所有人之前手將房屋及空地，概括允許占用人等使用
    ，占用人等要不得以房地所有人之前手，與其訂有使用借貸
    契約，主張對現在之房地所有人亦有使用該房地之權利」（
    最高法院59年台上字第2490號判例意旨參照）。趙汀洲主張
    ：因身為南華公司員工，使用公司宿舍，在41之5 號房屋居
    住逾40年，被上訴人應承受先前之使用借貸契約，或類推適
    用買賣不破租賃法理云云，依上開說明，亦不可採。
  (四)所謂默示之意思表示，係指依表意人之舉動或其他情事，足
    以間接推知其效果意思者而言，若單純之沉默，則除有特別
    情事，依社會觀念可認為一定意思表示者外，不得謂為默示
    之意思表示又土地上之房屋，縱已建築多年，但占用人若未
    能積極證明土地所有人同意建築，即不能因建築多年即認為
    係土地所有人已同意使用。趙汀洲又主張被上訴人購買41之
    5 號房屋後，均未對其表示異議，兩造已默示成立無償使用
    借貸關係云云，依上開說明，亦無足採。
  (五)按民法第148 條規定，權利之行使，不得違反公共利益，或
    以損害他人為主要目的。行使權利，履行義務，應依誠實及
    信用方法。趙汀洲主張其因身為南華公司員工，使用公司宿
    舍，在41之5 號房屋居住逾40年，未表示異議，被上訴人向
    其請求遷讓房屋，違反誠信原則云云。惟被上訴人與趙汀洲
    間並無任何使用借貸或其他債權債務關係，趙汀洲無權占用
    45之1 號房屋，被上訴人於95年1 月24日以買賣為原因，取
    得41之5 號房屋移轉所有權，且被上訴人係購買189 （712
    平方公尺，公告現值每平方公尺4 萬3794元）、189-1 （11
    3 平方公尺，公告現值每平方公尺公告現值3 萬5300元）、
    189-2 （468 平方公尺，公告現值每平方公尺6 萬元9703元
    ）、245 （19 4平方公尺，公告現值每平方公尺4 萬9300元
    ）地號土地及其上高雄市○○區○○街45號、45之1 至45之
    5 號房屋，並非只購買41之5 號房屋，且依土地之公告現值
    觀之，被上訴人購買土地及房屋所支付之買賣價金非低，則
    被上訴人於購買41之5 號房屋後，於96年4 月9 日起訴請求
    趙汀洲遷讓房屋，乃權利之正當行使，核無違反誠信原則可
    言。趙汀洲上開抗辯，洵無足取。
六、綜上所述，被上訴人依民法第767 條前段之規定，請求上訴
    人將高雄市○○區○○街45號或45之1 號房屋遷讓，返還被
    上訴人，為有理由，應予准許。是則原審判為被上訴人勝訴
    之判決，於法並無不合。上訴意旨指摘原判決不當，求予廢
    棄改判，為無理由，應予駁回其上訴。兩造其餘攻防不影響
    判決結果，爰不逐一論述，併予敘明。
七、據上論結，本件上訴為無理由，依民事訴訟法第449 條第1
    項、第78條、第85條第1 項，判決如主文。
中    華    民    國   100    年    1     月    19    日
                                    民事第六庭
                                審判長法官  許明進
                                法      官  徐文祥
                                法      官  李炫德
以上正本證明與原本無異。
本件不得上訴。
中    華    民    國   100    年    1     月    19    日
                                書  記  官  賴梅琴
附表：
┌──┬───┬────────┬─────────┬─────────────────────┐
│編號│姓名  │建物（門牌號碼）│占用位置及面積    │相當租金之利益                            │
│    │      │                │                  │（計算式：申報地價×占用面積×年息率÷12月│
│    │      │                │無權占用地號      │＝每月應給付之不當得利金額，小數點以下四捨│
│    │      │                │                  │五入）                                    │
├──┼───┼────────┼─────────┼─────────────────────┤
│1   │呂昀珊│高雄市前金區民生│附圖一編號A 部分、│26,308 元                                 │
│    │呂美怡│二路184號       │面積135 平方公尺  │（計算式：23,385元×135 ㎡×10% ÷12月＝  │
│    │呂家琪│                │                  │26,308.1 元）                             │
│    │呂憶辰│                │高雄市○○區○○段│                                          │
│    │高芳蘭│                │189-2 地號        │                                          │
├──┼───┼────────┼─────────┼─────────────────────┤
│2   │鄭名家│高雄市前金區民生│附圖一編號甲部分、│11,498 元                                 │
│    │鄭文德│二路184號       │面積59平方公尺    │（計算式：23,385元×59㎡×10% ÷12月＝    │
│    │鄭喜文│                │                  │11,497.6元）                              │
│    │邱琴  │                │高雄市○○區○○段│                                          │
│    │      │                │189-2 地號        │                                          │
├──┼───┼────────┼─────────┼─────────────────────┤
│3   │林德勝│高雄市前金區國民│附圖二編號B11 部分│未請求                                    │
│    │      │街41號          │、面積91平方公尺  │                                          │
│    │      │                │                  │                                          │
│    │      │                │高雄市○○區○○段│                                          │
│    │      │                │189地號           │                                          │
├──┼───┼────────┼─────────┼─────────────────────┤
│4   │趙汀洲│高雄市前金區國民│附圖二編號B 部分，│未請求                                    │
│    │      │街41之5號       │面積為3 平方公尺；│                                          │
│    │      │                │編號B5部分，面積為│                                          │
│    │      │                │1 平方公尺；編號B6│                                          │
│    │      │                │部分，面積為105 平│                                          │
│    │      │                │方公尺（合計109 平│                                          │
│    │      │                │方公尺）          │                                          │
│    │      │                │                  │                                          │
│    │      │                │高雄市○○區○○段│                                          │
│    │      │                │189-1 地號（編號B │                                          │
│    │      │                │、B5部分）        │                                          │
│    │      │                │高雄市○○區○○段│                                          │
│    │      │                │189 地號（編號B6部│                                          │
│    │      │                │分）              │                                          │
└──┴───┴────────┴─────────┴─────────────────────┘